【裁判字號】    95,訴,2260
【裁判日期】    950602
【裁判案由】    清償債務
【裁判全文】
臺灣臺北地方法院民事判決              95年度訴字第2260號
原      告  丙○○
原      告  丁○○
前列二人共同
訴訟代理人  潘正芬律師
                        A區
前列二人共同
訴訟代理人  薛進坤律師
                        A區
被      告  戊○○
被      告  甲○
前列二人共同
訴訟代理人  喬國偉律師
前列二人共同
複代理人    乙○○
上列當事人間請求清償債務事件，本院於九十五年五月十八日言
詞辯論終結，判決如下：
    主  文
被告應共同給付原告新台幣壹佰柒拾肆萬貳仟元，其中新台幣壹
佰參拾肆萬元自民國九十四年一月一日起至清償日止，按週年利
率18%計算之利息。
本判決第一項於原告以新台幣肆拾萬元或同額銀行可轉讓定期存
單供擔保後，得假執行；而被告於假執行實施前以新台幣壹佰柒
拾肆萬貳仟元為原告供擔保後，得免為假執行。
原告其餘之訴及其餘假執行之聲請均駁回。
訴訟費用由被告共同負擔二分之一，餘由原告負擔。
    事實及理由
一、原告主張：
  １、原起訴稱：
    (1)本案原告丙○○及被告，於民國93年03月17日訂有一和解
      書（原證一），被告應依民法第271條及該和解書之內容
      遵期給付原告約定之金額﹔若其中任一期之金額未付，被
      告之債務視為全部到期，此約定亦明文於該和解書中，併
      經被告等二人簽署肯認。
    (2)惟查被告等就前揭和解書中民國93年5月31日及同年6月30
      日所應給付之金額，以被告甲○為發票人開立發票日期為
      93年12月31日及94年01月31日之支票（原證二），該等支
      票皆因被告甲○之存款不足，而於94年2月2日及同年01月
      31日遭退票（原證三）。
    (3)則被告等二人違反其給付義務之事實已臻明確，依前揭和
      解書之約定，被告等並須給付新台幣柒佰捌拾萬元之三成
      作為違約金（7,800,000×30%＝2,340,000）﹔加計未付
      之票款新台幣壹佰參拾肆萬元，被告等共應連帶給付原告
      新台幣參佰陸拾捌萬元。依原證一和解書三條約定：「依
      月息百分之一‧五按月計付利息」，是以請求自違約之日
      （94年1月1日）起起按月息百分之一點五計算之利息。並
      原告願以現金或同額銀行可轉讓定期存單供為擔保，請准
      予假執行。
    (4)相關證物：（以下均影本）。
      原證一：原告與被告戊○○、甲○之和解書1份，共2頁。
      原證二：被告甲○開立之支票2張，支票號碼分別為
              KC0000000及KC0000000。
      原證三：台灣票據交換所新竹市分所退票理由單2張。
  ２、另補充稱：
    (1)追加丁○○為原告：
      按訴訟標的對於數人必須合一確定時，追加其原非當事人
      之人為當事人者，原告得不經被告之同意而為追加，民事
      訴訟法第255條第1項第5款定有明文。原告起訴請求被告
      等清償債務之依據乃被告等所簽立和解書（參見原證一）
      ，其中乙方除原告丙○○外，尚包括丁○○在內，因此一
      訴訟標的對於原告丙○○及丁○○必須合一確定，故依前
      開規定追加丁○○為原告。
    (2)被告戊○○已於95年4月11日庭訊時自承下列事項，足見
      原告等請求被告等清償債務並非無據：
      被告戊○○自承前開和解書乃其親筆簽名，願依和解條
        件履行。
      被告戊○○自承尚積欠新台幣一百三十四萬元未清償，
        足見原告所主張之積欠金額與違約事實並無錯誤。
    (3)原告等依前開和解書第三條請求違約金，於法並無不合：
      原告等並未同意被告緩期清償，且被告乃拒絕清償而非
        遲延清償，違約事實至為明顯：被告於民事答辯（一）
        狀表示「原告既已同意被告緩期清償……原告亦無依本
        條之約定請求違約金之給付」等語云云，顯非事實。蓋
        本案違約事實乃被告等「拒絕清償餘款」，與原告是否
        同意緩期清償無關。倘若被告等所開支票能如期兌現，
        原告等也不會起訴請求清償債務，被告等之抗辯顯無理
        由。
      原告為使被告簽立和解書，已耗費相當多的心力、時間
        與費用，且為避免被告反復無常，才增設和解書第三條
        違約金之規定。
        被告一直都未依和解書清償債務，違約已成為習慣，最
        後積欠餘款未付，只是冰山一角，故違約情事應就整體
        觀之，不能只是單看最後積欠金額之多寡。
        被告乃惡意拒絕清償，企圖增加原告求償之時間與花費
        ，而此一勞費只能藉由違約金加以填補，倘若鈞院酌減
        違約金金額，反而對原告不公平。
    (4)被告抗辯原告違反和解書之約定並非真實，且與本案無關
      ：
      被告等於民事答辯（一）狀中表示「違反和解書約定者
        ，為原告而非被告」等語云云，並非本案爭點。蓋姑且
        不論原告等是否另為刑事追訴（實際上原告並未另為刑
        事追訴），但縱使如此，雙方並未將此一行為列為違約
        ，亦未約定「若乙方（即原告）為刑事追訴，甲方（即
        被告）得拒絕清償」，足見原告等是否另為刑事追訴與
        被告清償債務間並無任何關連。
      當初乃因原告先行提出告訴後，被告才同意和解，但因
        被告所涉嫌之犯罪並非告訴乃論之罪，故原告無從阻止
        偵查程序。被告所開票據遭退票後前揭刑事案件經新竹
        地檢署不起訴處分，原告仍與被告溝通請求給付餘款新
        台幣一百三十四萬元，無奈被告認為原先和解的「壓力
        」已經不存在，所以直接拒絕返還。原告迫於無奈，只
        好於法定期間內聲請再議，經台灣高等法院檢察署發回
        續行偵查，目前全案仍由新竹地檢署偵辦中。
二、被告答辯：
  １、對追加丁○○為原告無意見。
  ２、被告已依雙方簽立和解書約定履行：
      甲方（即被告）應於93年4月30日給付乙方（即原告）
        新台幣（以下同）234萬元，而被告已於93年5月9日交
        付面額分別為110萬元及124萬元支票2紙由原告收受（
        證物一）。
      被告應於93年5月31日給付原告234萬元，此亦經被告交
        付面額計234萬元支票5紙，由原告於93年07月30日收受
        （證物二）。
      被告應於93年6月30日給付原告234萬元，此經被告開立
        面額分別為54萬元、50萬元、50萬元、84萬元支票四紙
        ，於93年08月20日交由原告收受（證物三）。
      按和解書第3條約定：「甲方（即被告）若不依第2條所約
      定之時間、方式，履行同條之給付金額，需給付違約金第
      1條所約定款項之3成，並依月息百分之1.5按月計付利息
      。」依上所述，原告既已同意被告緩期清償，見上述中被
      告給付原告之時間均在和解書約定之時間後，該3條之約
      定已無適用之餘地，縱被告最後二筆款項（證物四）未履
      行給付，原告亦無依本條之約定請求違約金之給付。
  ３、另依和解書第5條約定：「乙方（即原告）於全數收到本
      合約全部金額後，將放棄因該事件衍生之民事求償權及刑
      事追訴權」。然被告自93年5月9日起至93年8月20日止，
      已將全部應給付之款項，開立支票共12紙交由原告收執（
      參照證物一、二、三），原告依本條約定，即應放棄相關
      之民事求償權及刑事追訴權利，然自臺北地檢署第一次開
      庭之時起，原告即無放棄刑事追訴權利之事實，縱本和解
      書所涉及之詐欺罪嫌為非告訴乃論之罪，然原告已違反雙
      方之約定及誠信原則，故被告才就最後2紙支票不予兌現
      。事實上，違反和解書約定者，為原告而非被告，故原告
      之請求，並無理由。
  ４、故提出證物而請求駁回原告之訴（如受不利判決，願供擔
      保准予免為假執行）。
      被證一、原告於93年5月9日收受之支票影本2紙。
      被證二、原告於93年7月30日收受之支票影本5紙。
      被證三、原告於93年8月20日收受之支票影本4紙。
      被證四、被告所開立之支票2紙（票號分別為：KC0000000
              、KC0000000）及退票理由單2紙。
三、程序上關於追加原告丁○○部分，雙方均無爭議，應為准許
    。兩造間就和解書之簽章、內容、數據均無爭執，被告已經
    給付前兩期234萬元，最後一期234萬元僅存兩張票據票款共
    134萬元未支付為雙方所無爭執，雙方爭議：
    (1)原告稱：
      是被告違約未給付和解金。
      被告每次給付都在遲延，所以我們要求違約金三成並不
        過份。
    (2)被告稱：
      最後兩張支票退票的原因，九十三年十二月二十八日在
        台北地檢署開庭時，被告有問原告為何沒有撤回告訴，
        因為原告沒有按照當時協議撤回告訴，所以被告才以存
        款不足退票，是原告違反當時的約定而造成。
      違約金部份，九十三年八月二十日我們已經付了最後一
        期票款，分成四張且我們已經履行了二張共壹佰萬元，
        剩下兩張就是一三四萬元。這些票期及何時交付票據都
        是經過原告同意的，所以我們認為違約金不應該這麼高
        。
四、本院認定：
  １、契約之真意應探求契約之主要目的及其經濟價值，雙方和
      解契約之本意就是解決爭端，被告同意將原告所投資之款
      項返還之，參見和解書末丁○○加註的部分，是原告二人
      總共投資百分之二十，其中百分之十在和解書內已經解決
      ，其餘的百分之十是用加註的方式處理，但是加註的部分
      與本案無涉（參卷p-33）。足見百分之十之投資款780萬
      元（分為78+234+234+234，四部分）返還之，為雙方之共
      識，原告收齊款項後放棄民事求償及刑事追訴。和解金之
      給付完畢，與放棄民事求償及刑事追訴，是有先後次序的
      。
      所以被告稱：最後兩張支票退票的原因，九十三年十二月
      二十八日在台北地檢署開庭時，被告有問原告為何沒有撤
      回告訴，因為原告沒有按照當時協議撤回告訴，所以被告
      才以存款不足退票，是原告違反當時的約定而造成。為無
      可信。被告仍應給付和解金之未付款項134萬元（及其雙
      方約定之遲延利息），原告此部份之主張應有理由。
  ２、違約金部分，被告抗辯違約金過高。原告認為「被告一直
      都未依和解書清償債務，違約已成為習慣，最後積欠餘款
      未付，只是冰山一角，故違約情事應就整體觀之，不能只
      是單看最後積欠金額之多寡」，且「被告乃惡意拒絕清償
      ，企圖增加原告求償之時間與花費，而此一勞費只能藉由
      違約金加以填補，倘若鈞院酌減違約金金額，反而對原告
      不公平」。本院以為契約之目的當然要考量經濟價值，被
      告確實已經給付134萬元以外之款項，原告也無意見收受
      （即使是勉強的），關於收受款項部分被告即使有遲延，
      也是屬於原告認同收受之範圍內，該部分當然不能再計算
      違約金，而違約金三成，本院認為是雙方私法自治之一環
      ，應予尊重。故計算違約金應為134*0.3=40.2萬元，超過
      部分原告之請求為無可採。
  ３、原告主張被告二人應負連帶責任，而且主張民法271條，
      但本件和解書雙方並未明文被告二人需負連帶責任，亦無
      法定二人共同和解就是要負連帶責任，故原告此部份之請
      求則無可憑，連帶部分應予駁回。又原告主張所有請求均
      應給付遲延利息，但由契約之經濟價值而言，雙方之本意
      當然是未給付之款項計算違約金及其遲延利息，而非違約
      金也要計算遲延利息，故原告僅得主張未付之和解金134
      萬元內計算遲延利息，而無由主張違約金40.2萬元也要計
      算遲延利息，故違約金計算遲延利息部分也應駁回。
  ４、原告勝訴部分，雙方均陳明願供擔保，請求宣告假執行獲
      免予假執行，均核無不合，茲酌定相當之擔保金額，予以
      准許。
  ５、訴訟費用負擔，依民事訴訟法第78條、第85第1項。
中    華    民    國    95    年    6     月    2     日
                  民事第五庭    法  官  陳心弘
以上正本係照原本作成
如對本判決上訴，須於判決送達後20日內向本院提出上訴狀
中    華    民    國    95    年    6     月    2     日
                                書記官  許博為


司法院資訊處製作；財團法人民間司法改革基金會備份。
